【裁判字號】    88,上易,2298
【裁判日期】    890329
【裁判案由】    詐欺
【裁判全文】
臺灣高等法院高雄分院刑事判決                  八十八年度上易字第二二九八號
    上  訴  人  臺灣高雄地方法院檢察署檢察官
    上  訴  人
    即  被  告  乙○○
    選任辯護人  周村來  律師
                周元培
右上訴人因被告詐欺案件，不服臺灣高雄地方法院八十八年度易字第一二八○號、中
華民國八十八年九月十三日第一審判決（起訴案號：臺灣高雄地方法院檢察署八十七
年度偵字第二一五三六號），提起上訴，本院判決如左：
      主  文
原判決撤銷。
乙○○以詐術得財產上不法之利益，處有期徒刑捌月。
      事  實
一、乙○○明知其所有，登記為寶島遊覽汽車股份有限公司（下稱寶島公司）名義之
    ＸＸ－０五一號營業遊覽大客車，已為新鑫股份有限公司（下稱新鑫公司）設定
    債權額為新台幣（下同）一百三十九萬零八百元，存續期間自八十五年三月六日
    起至八十七年四月十日止之動產抵押權，竟仍意圖為自己不法之利益，而於八十
    六年七月二十二日，隱瞞上開遊覽車仍設有動產抵押權之事實，並出示高雄市監
    理處八十年十二月三日核發，左上角蓋有「動產抵押，契約期限至八十二年十二
    月三十日」字樣之汽車新領牌照登記書予甲○○觀看，使甲○○誤信該車產權清
    楚，不疑有他，遂陷於錯誤，以一百八十萬元之價格向乙○○購買上開遊覽車，
    雙方約定由甲○○先付一百一十萬元，餘款七十萬元分十期給付，每期七萬元，
    於八十七年五月付清價款後，乙○○即應將該車證件交付與甲○○，憑以辦理過
    戶手續。詎乙○○於八十六年十一月十四日以借新還舊之方法，向新鑫公司清償
    部分借款，而塗銷上開抵押權後，旋又於同日將該車與其所有之另一部ＸＸ－０
    五五號遊覽車共同為新鑫公司設定債權額為二百七十九萬元，存續期間自八十六
    年十二月十七日起至八十八年十一月十七日止之動產抵押權。迨八十七年五月間
    ，甲○○依約付清車款，欲請求乙○○辦理過戶手續時，始發現該車尚設定有動
    產抵押權之事實，甲○○為避免該車遭查封拍賣，乃另向他人借款九十八萬九千
    四百元清償新鑫公司上開貸款，塗銷該遊覽車抵押權後，方辦妥過戶手續，乙○
    ○因此免除新鑫公司九十八萬餘元之借款債務，以詐術得財產上不法之利益。嗣
    於八十七年七月三十一日，甲○○與乙○○在高雄縣仁武鄉公所調解委員會（下
    稱調解委員會）處成立調解，惟事後乙○○仍拒不付款，且至今亦未還款。
二、案經甲○○訴請臺灣高雄地方法院檢察署檢察官偵查起訴。
    理  由
一、訊據上訴人即被告乙○○固坦承右揭事實不諱，惟矢口否認有何詐欺犯行，辯稱
    ：甲○○因為資金不足，要求分期付款，當時有告知甲○○該車有設定動產抵押
    權，雙方才約定由伊在交車前將抵押權塗銷，甲○○則先付一百一十萬元，剩餘
    七十萬元再分期清償，車子後來又和另一部車共同設定抵押，是債權人新鑫公司
    要求的，八十七年七月間週轉困難，貸款利息付不出來，甲○○怕車子被拍賣才
    先清償貸款，八十七年七月三十一日與甲○○到仁武鄉公所調解，伊要照調解條
    件給錢，但要先扣管理費、營業稅共四萬二千五百元，甲○○不肯才提出告訴，
    沒有詐欺之意云云。
二、經查：
１、右揭事實，業據告訴人甲○○指訴歷歷，並有買賣契約書、汽車過戶登記書、行
    車執照；高雄市監理處八十七年十二月九日高市監三字第二四一二七號函暨所附
    ＸＸ－０五一號遊覽車歷次設定抵押權資料（偵卷第五十一頁）、八十八年三月
    二十六日高市監三字第七四九六號函暨所附抵押權設定契約書各一紙可參，被告
    對於其出售之遊覽車已於八十五年三月六日另向新鑫公司設定動產抵押一百三十
    九萬零八元，實際借款九十餘萬元，並已由告訴人甲○○為了避免新鑫公司聲請
    法院拍賣該遊覽車，而由甲○○清償償九十八萬九千四百元乙節，均直承在卷，
    經核與告訴人甲○○之指訴相符，是以甲○○之指訴，應堪採信。
２、雖被告乙○○辯稱：甲○○因為資金不足，要求分期付款，當時有告知甲○○該
    車有設定動產抵押云云，又舉證人王志華於本院到庭證稱：與甲○○看車，並與
    乙○○談妥一百八十萬元成交，甲○○知道有設定動產抵押，所以甲○○支付現
    金一百一十萬元，剩下分期給付，乙○○表示車子要不要過戶都可以，甲○○說
    回去考慮，後來甲○○找另一個黃姓友人陪他買車訂約等情（本院八十九年二月
    二十一日訊問筆錄），然依常情言之，若本件買賣標的之遊覽車有表明已設定九
    十餘萬元之動產抵押債務，在買賣過程中甚至於買賣契約書必定約定應由何方負
    責清償，甚至於約定如何承擔該九十餘萬元動產抵押債務，或者是否應由買賣價
    金中扣除，但觀之本件「汽車買賣契約」其中第二條及第四條分別載明：「該車
    經雙方議定總價為新台幣一百八十萬元整」，「乙方付清餘款之當日，甲方應將
    隨車證件交乙方，並辦理過戶，若該車有發生來歷不明或產權及債務糾葛等情事
    ，概由甲方負責清理，不得刁難或藉故推辭」等語，就如何處理該車抵押債務九
    十餘萬元乙事並未記載，至於告訴人係以一百八十萬元之總價金向被告購買該大
    客車，約定先付定金十萬元、頭款一百萬元，其餘尾款七十萬元分十期給付，有
    該契約記載可考，告訴人甲○○已於八十七年五月間付清分期給付之七十萬元，
    而給付全部買賣價金，若告訴人甲○○知悉尚有九十餘萬元之動產抵押，甲○○
    豈肯陸續給付被告七十萬元？豈肯再揹負九十餘萬元之抵押債務？是以告訴人堅
    指被告隱瞞買賣標的已向新鑫公司設定動產抵押各節應堪採信，證人王志華上開
    證詞關於「甲○○知道有設定動產抵押」乙節究竟是八十年間或八十六年間所設
    定之動產抵押？金額若干？雙方對於動產抵押如何約定清償？均無法說明，是以
    證人王志華之證詞顯難採為對被告作有利認定。
３、告訴人指稱：被告於簽約時，出示高雄市監理處八十年十二月三日核發之汽車新
    領牌照登記書，其左上角蓋有「動產抵押，契約期限至八十二年十二月三十日」
    字樣，並據告訴人指陳在卷，復為被告所自承（詳見一審卷第七八頁背面），則
    被告有以此未登載最新動產擔保抵押資料之新領牌照登記書取信告訴人，使之誤
    以該車未設定任何負擔至明。況依右買賣契約書第三條約定所示，告訴人於訂約
    之初，即已交付部分價款一百一十萬元，餘款七十萬元分十期，按月給付被告七
    萬元，且告訴人已於八十七年五月間付清價金，告訴人於同年八月間為保全車輛
    不被新鑫公司聲請法院拍賣，代被告清償借款九十八萬九千四百元，以塗銷該車
    之動產擔保設定，辦理過戶，並為被告所不爭執。則告訴人若事先知悉該車設定
    有動產抵押，且借款餘額近百萬元，當可直接承受該借款餘額，並將之自買賣總
    額中扣除，甚至被告於八十七年五月間告訴人付清餘額時，即應依約辦理過戶，
    告訴人於八十七年七月三十一日為此尋求高雄縣仁武鄉調解委員會調解，被告允
    諾積欠告訴人甲○○九十三萬元一千二百元願意分期攤還，惟迄今已將近二年仍
    未依約履行，足證其於八十六年七月二十二日出售該車輛於告訴人時，即係基於
    不法利益之意圖，隱瞞車輛已設定九十餘萬元之動產抵押之重要事項，使告訴人
    陷於錯誤而願意購買，被告空言辯稱告訴人知道有動產抵押云云，要屬避就之詞
    ，核無可採。
４、被告於八十六年七月二十二日將該ＸＸ－０五一號遊覽車出售予告訴人之後，再
    於八十六年十一月十四日連同與被告所有之另一輛ＸＸ－０五五號遊覽車，以借
    新還舊方式共同設定二百七十九萬元之動產抵押權，其存續期間自八十六年十二
    月十七日起至八十八年十一月十七日止，有高雄市監理處上開函文暨所附ＸＸ－
    ０五一號遊覽車歷次設定抵押權資料、抵押權設定契約書附卷可稽（附於一審卷
    第十二、十三頁），查被告明知告訴人已於八十六年十一月間，已付出一百一十
    餘萬元之車款，但被告不僅未將該車之抵押債務九十餘萬元清償，反而於塗銷該
    車抵押權後，又重新設定抵押，即其新設定之抵押權存續期間尚較約定過戶之日
    為後，亦與交易常情相違。綜上，應足認被告於訂約之初，有出示未登載最新動
    產抵押資料之新領牌照登記書予告訴人以隱瞞該遊覽車仍有設定動產抵押權之事
    實。告訴人因此另向他人借得九十八萬九千四百元，以代被告清償新鑫公司部分
    債權並塗銷上開抵押權，及事後雙方於調解委員會成立調解後，被告又以需扣除
    雜支費用為名，至今尚未還款等情，其有詐欺得利之不法意圖甚為灼然。雖被告
    辯稱係因抵押權人新鑫公司要求將本件遊覽車與ＸＸ－０五五號遊覽車共同辦理
    抵押權，及其有要按調解條件付錢，但要先扣除雜支費用四萬二千五百元云云，
    惟自嗣後告訴人代被告向新鑫公司清償九十八萬九千四百元債務後，即得單獨塗
    銷本件抵押權一事觀之，已足見該二輛車非不得分開設定抵押權，是故，縱令本
    件抵押權確係新鑫公司所要求，然被告明知該車輛已出售告訴人，自應予以拒絕
    或提供其他擔保代替之餘地，竟仍為之設定抵押；事後又以區區四萬餘元款項，
    而拒絕償還所積欠之九十八萬餘元，其間顯不相當，所辯顯不足採。而證人郭楊
    幸、陳金生均證稱不知本件交易狀況等語，自難資為有利被告之認定。至被告於
    原審請求傳訊新鑫公司負責人證明係新鑫公司要求將二輛車共同設定抵押，然此
    對於是否詐欺告訴人犯意之認定，不生影響，已如前述，本院因認無傳訊之必要
    ，附予敘明。綜上所述，本件事證明確，被告所辯核係卸責之詞，不足採信，犯
    行堪以認定。
三、按刑法第三百三十九條第一項所謂之詐術，不以欺罔為限，即利用人之錯誤而使
    其為財物之交付，亦不得謂非詐欺，最高法院二十四年上字第四五一五號判例可
    資參照，核被告乙○○施用詐術，使得告訴人陷於錯誤購車，並不得已代被告清
    償九十八萬九千四百元，被告因此免除此項動產抵押債務，得財產上不法之利益
    ，係觸犯刑法第三百三十九條第二項詐欺得利罪，應依同條第一項科刑。公訴人
    認被告乙○○係詐得九十八萬九千四百元，觸犯刑法第三百三十九條第一項詐欺
    取財罪云云，然被告乙○○施用詐術，使得告訴人陷於錯誤購車，並不得已代被
    告清償九十八萬九千四百元，被告因此免除此項動產抵押債務，並非詐得九十八
    萬九千四百元，又按科刑之判決，得就起訴之犯罪事實，變更檢察官所引應適用
    之法條，係指法院得在事實同一之範圍內，不變更起訴之犯罪事實，始得自由認
    定事實適用法律，查被告此項犯行，業經起訴書事實欄記載甚明，爰就起訴書之
    起訴事實變更檢察官所引應適用之法條。
四、原審對被告論罪科刑，固非無見，惟原判決認被告乙○○係觸犯刑法第三百三十
    九條第一項詐欺取財罪，容有未洽，檢察官依告訴人之請求提起上訴雖未指摘及
    此，而指原判決量刑過輕云云，及被告上訴意旨否認詐欺犯行云云，雖均無理由
    ，惟原判決既有可議，自應由本院將原判決撤銷改判。爰審酌被告係經營寶島遊
    覽公司，竟利用大客車靠行關係，迫使告訴人代償九十八萬餘元之抵押債務，雖
    與告訴人和解，有調解書一紙附卷可稽，然至今均未還款，迄今將近二年，歷經
    多次庭訊勸諭仍飾詞卸責，意圖推諉態度不佳等一切情狀，仍量處如主文第二項
    所示之刑。
據上論結，應依刑事訴訟法第三百六十九條第一項前段、第三百六十四條、第二百九
十九條第一項前段、第三百條，刑法第三百三十九條第二項、第一項，罰金罰鍰提高
標準條例第一條前段，判決如主文。
本案經檢察官郭振昌到庭執行職務。
中    華    民    國     八十九     年       三       月     二十九     日
                              臺灣高等法院高雄分院刑事第二庭
                                  審判長法官  曾永宗
                                        法官  邱永貴
                                        法官  曾玉英
右正本證明與原本無異。
不得上訴。
                                      書記官  林靜霙
中    華    民    國     八十九     年       三       月     三十       日
附錄：本判決論罪科刑法條：
刑法第三百三十九條第一項、第二項：
意圖為自己或第三人不法之所有，以詐術使人將本人或第三人之物交付者，處五年以
下有期徒刑、拘役或科或併科一千元以下罰金。
以前項方法得財產上不法之利益或使第三人得之者，亦同。
                                                                        Ｇ


司法院資訊處製作；財團法人民間司法改革基金會備份。
